臺灣臺中地方法院民事判決　96年度訴字第1162號
原　　　告　甲○○
被　　　告　丁○○
訴訟代理人　熊治璿律師
複　代理人　林巧雲律師
複　代理人　丙○○
上列當事人間請求返還買賣價金等事件，本院於民國96年12月11
日言詞辯論終結，判決如下：
    主  文
被告應給付原告新台幣壹佰萬元，及自民國九十六年五月三日起
至清償日止，按年息百分之五計算之利息。
原告其餘之訴駁回。
訴訟費用新台幣貳萬捌仟玖佰柒拾肆元由原告負擔，餘新台幣壹
萬零壹佰捌拾元由被告負擔。
    事實及理由
一、原告起訴主張：
（一）原告經訴外人乙○○仲介，於民國95年7月31日就被告所
      有坐落台中縣霧峰鄉○○○段212及212-3地號土地全部(
      下稱系爭土地)訂立「土地買賣契約書」 (下稱系爭契約
      ），買賣價金為新台幣（下同）2800萬元，原告已支付定
      金90萬元予被告。依系爭契約第3條約定：雙方應於95年8
      月30日備齊移轉登記所需證件及用印，於95年9月30日所
      有權移轉完竣後，賣方（即被告）依約第9條規定點交標
      的物予買方（即原告）之同時，買方以現金、即期票據或
      依本約第4條規定履行給付之。
（二）迄95年12月5日，被告仍未依上開約定備齊移轉登記所需
      證件及用印，經原告向承辦本件土地買賣契約之代書乙○
      ○詢問，乙○○稱：若再支付100萬元，則必能隨即備齊
      移轉登記所需證件及用印等語。原告不疑有他，於95年12
      月5日再支付100萬元予被告。因被告仍未依約履行，原告
      乃於96年2月9日以台中福平里郵局第109號存證信函要求
      被告履行系爭契約中關於「95年8月30日，雙方備齊移轉
      登記所需證件及用印」之約定。詎被告竟於同年月13日以
      台中民權路郵局第0538號存證信函，指因原告無法依系爭
      契約第12條第11項在96年1月25日前辦理貸款出來付清尾
      款，此為可歸責於原告之事由，而片面解除系爭契約。
（三）查依一般土地買賣之交易習慣，出賣人僅備齊所有權移轉
      登記資料及用印，尚未申報增值稅，對於出賣人而言，並
      無法任何風險。且本件兩造本就約定以原告所購買被告系
      爭土地辦理貸款，作為支付尾款2700萬元，惟因被告迄今
      仍未備齊移轉登記所需之證件，致使原告無從辦理貸款。
      至於被告所辯，在土地買賣情形下，尚不會發生賣方為買
      方擔任抵押權設定之義務人或兼債務人，應係賣方將銀行
      所核貸之金額匯入買方帳戶之同時，旋即將土地所有權過
      戶至買方名下，並立即以買方擔任抵押權設定登記之義務
      人或兼債務人，實係臨訟卸責之詞，毫無可採。被告否認
      之。又原告所購買之系爭土地，係欲交由原告之子王重凱
      為負責人之喬光建設有限公司作為興建房屋之用，而該公
      司並無任何債信不良之記錄，與原告本身之債信根本無關
      ，故被告稱原告貸款不成係因原告信用有瑕疵所造成，顯
      係欲誤導鈞院。
（四）綜上所述，本件被告未依約於95年8月30日，備齊移轉登
      記所需證件，故係被告違約，原告自得主張解除契約，原
      告已於96年2月9日催告被告依約履行，被告於催告後迄今
      未依約履行，原告並以96年7月30日之民事準備書（一）
      狀（原告起訴狀並無解除契約之意思）繕本之送達為解除
      系爭契約之意思表示，系爭契約既經解除，則原告自得依
      系爭契約第10條第2項之規定，請求被告返還原告已交付
      之價金及請求被告賠償與已收價款同額金額作為懲罰性違
      約金。並聲明：被告應給付原告380萬元，及其中190萬元
      自起訴狀繕本送達翌日起至清償日止，按年息百分之5計
      算之利息。
二、被告則以：
（一）原告與被告於95年7月31日簽訂系爭契約。系爭契約第4條
      第2項約定: 「二、賣方同意提供本標的物予買方貸款270
      0萬元，來抵付尾款，買方並願依下列各款約定辨理：(一)
      買方應於給付用印款之同時，提供辦理貸款之必備文件及
      指定貸款機構，並於受任地政士通知對保之期日起3日內
      完成開戶、對保等手續否則買方應負給付價款之遲延責任
      。…(三)核貸金額若不足抵付尾款除本約另有約定外，買方
      應於前述貸款核撥之同時，以現金一次補足。(四)倘可歸責
      於買方之事由，致無法貸款，除本約另有約定外，買方應
      於產權移轉登記之同時以即期支票或現金一次付清。」。
      兩造簽訂系爭契約時，原告固有支付90萬元定金予被告，
      然依系爭契約第4條第2項第1款之約定，原告之後應提供
      貸款必備文件及指定貸款機構，俾利進行後續之對保及核
      貸等事宜。惟原告雖有提出其個人資力證明、銀行往來資
      料及保證人人選等，並指定台中商銀、合作金庫、京城銀
      行、彰化商銀等10餘家行庫，由代書乙○○辨理本件房地
      貸款手續，但由於原告本身之資產財力未達各銀行標準，
      且其交易信用亦有所瑕疵，再其所提供之保證人人選之信
      用亦非良好，上開銀行皆拒絕原告之貸款申請，原告並無
      法以上開貸款之方式支付2700萬元之買賣尾款，且依合作
      金庫銀行回函可知，原告申貸時就債信不良無法辦理貸款
      ，是原告未完成對保手續，而被告已盡契約約定之義務，
      故本件係可歸責於原告之事由，而非被告。
（二）原告無法履行系爭契約第4條第2項第3款、第4款及第3條
      ：「其他本件買賣甲方 (指原告)若貸款不足，甲方應
      現金補足」之約定，直接以即期支票或現金一次付清270
      0萬元之買賣尾款。原告無法付清2700萬之買賣尾款即屬
      違約，被告本可解除系爭契約，並按系爭契約第10條之約
      定得將已收取之90萬元定金予以沒收充作懲罰性違約金，
      然被告念及原告有意購買，且原告嗣在95年12月5日另繳
      付100萬元之價金予被告，再因被告業已拆除系爭土地之
      地上物，遂同意原告延期至96年1月25日前付清尾款即可
      ，同時原告亦向被告表明如逾期未付清前揭尾款，同意已
      交付之定金由被告沒收，絕無異議，此事實亦明確記載於
      系爭契約第12條第11項。詎料，原告仍無法依約於96年1
      月25日前付清尾款，復經被告多次催討後，原告均置之不
      理，原告再度違約甚明，又此違約事由顯係可歸責於原告
      所致，故在96年2月13日，被告以台中民權路郵局第0538
      號存證信函之送達作為解除契約之意思表示通知，並依據
      系爭契約第10條及第12條第11項約定，將原告前所支付之
      190萬元款項沒收，充作懲罰性違約金，自屬有據。從而
      ，本件原告之請求，於法無據。
（三）依中華民國銀行公會會員授信準則第18條第1項明文規定
      「辦理授信案件，除法令另有規定外，於核貸前應先辦理
      徵信，未經辦理徵信者，不應核貸。」可知原告在辦理貸
      款時、銀行應先對原告之信用狀況加以徵信，且在銀行實
      務貸款程序中，以同為提供不動產為擔保品之房屋貸款為
      例，借款人申請貸款後，銀行亦須先就借款人及保證人之
      信用做調查，又依合作金庫商業銀行北大里分行96年6月2
      1日回函得知，原告及其子王重凱申請土地融資借款，係
      因原告於合作金庫商業銀行為退票拒絕往來戶，故不予承
      作。可知原告於申請貸款時，銀行係因原告債信不佳遂拒
      絕貸款，斷無原告主張，應由被告先用印移轉土地所有權
      ，銀行才會准予貸款之理。聲明：原告之訴駁回。
三、兩造不爭執事項：原告與被告於95年7月31日，就被告所有
    系爭土地訂立系爭契約，買賣價金為2800萬元。原告於簽訂
    系爭契約時已支付定金90萬元予被告，並於95年12月5日再
    給付買賣價金100萬元予被告。
四、兩造爭執事項：
（一）被告有無依約於95年8月30日備齊移轉登記所需證件？被
      告有無違約？
（二）原告可否解除契約，並依據系爭契約第10條第2項請求被
      告給付已交付之190萬元及懲罰性之違約金？
五、本院判斷：
（一）查系爭契約第3條約定，95年8月30日雙方備齊移轉登記所
      需證件及用印。是依約於95年8月30日時被告確有義務需
      備齊移轉登記所需證件甚明。證人即辦理系爭買賣契約之
      代書乙○○於本院審理時證稱略以：系爭契約第3條用印
      款必須配合契約第4條，契約第4條有貸款之約定，上面約
      定買方應於給付用印款之同時，提供辦理貸款必備之文件
      並指定貸款機構，並於受任地政士通知對保之期日起3日
      內完成辦理開戶對保等手續，否則買方應負給付價款遲延
      之責任，被告部分已提供用印之印鑑證明及印鑑章，只等
      原告之對保手續，結果到現在都沒有完成對保手續等語（
      見本院96年6月11日言詞辯論筆錄）。依上開證人所述，
      被告已依約提供用印之印鑑證明及印鑑章，是原告稱被告
      迄今未依約提供用印之印鑑證明及印鑑章，與事實不符，
      不足採信。
（二）又查系爭契約第3條付款約定：「付款期別：簽約款，簽
      訂本約，賣方交付所有權狀之同時，買方一次付清。（本
      款項包含定金）金額100萬元；用印款：95年8月30日，雙
      方備齊移轉登記所需證件及用印之同時，買方一次付清；
      尾款：95年9月30日，所有權移轉完竣後，賣方依約第9條
      規定點交標的物予買方之同時，買方以現金、即期支票或
      依本約第4條規定履行給付之，金額2700萬元。」又本件
      貸款兩造同意依系爭契約第4條第2項之約定辦理：「賣方
      同意提供本標的物予買方貸款新台幣2700萬元整，來抵付
      尾款，買方並願依下列各款約定辦理：(一)、買方應於給付
      用印款之同時，提供辦理貸款必備之文件及指定貸款機構
      ，並於受任地政士通知對保之期日起三日內，完成辦理開
      戶，對保等手續否則買方應負給付價款之遲延責任。(二)、
      買方應於辦理所有權移轉登記之同時併案連件以本約買賣
      標的物向貸款機關辦理抵押貸款，且買方承認此貸款金額
      為應繳款之一部分，並以此貸款金額來抵付尾款。(三)、核
      貸金額不足抵付尾款除本約另有約定外，買方應於前述貸
      款核撥之同時，以現金一次補足。(四)、倘可歸責於買方之
      事由，致無法貸款，除本約另有約定外，買方應於產權移
      轉登記之同時以即期支票或現金一次付清。」是依系爭契
      約之上開約定，兩造並無約定被告有應先移轉土地所有權
      予原告之義務。95年8月30日僅約定雙方應備齊移轉登記
      所需證件甚明。
（三）再查，原告於本院審理時自承伊信用有瑕疵，辦貸款伊只
      有去問，沒有去辦等語（見本院96年5月28日言詞辯論筆
      錄）。而證人乙○○亦證稱略以：貸款是用原告之名義辦
      理貸款，貸款之前土地並不需要移轉給原告，只是送給銀
      行審核而已。通常銀行是依據買方個人之財力、信用來審
      核要不要貸款給他，跟土地有無移轉給買方沒有關係，一
      定要對保手續完成就能用印才辦過戶，而且本件買賣契約
      並沒有約定被告要協助原告辦理貸款。本件貸款2700萬元
      ，不是小金額貸款，所以銀行一定要審核原告的信用、財
      力，貸款貸不出來，是因為原告之信用不好，原告後來雖
      然有用他兒子之名義向合作金庫北大里分行、京城銀行、
      聯邦銀行申請貸款，結果都被打回來，銀行要不要貸款給
      原告或他兒子都是銀行之事情，與我沒有關係。我們從95
      年7月等到96年1月份，貸款都還沒有辦成。貸款沒有辦成
      ，對保手續沒有完成，所以沒有辦法用印過戶等語（見本
      院96年6月11日言詞辯論筆錄）。且經本院向合作金庫銀
      行北大里分行、京城銀行台中分行函查原告或第三人王重
      凱（即原告之兒子）於95年間，是否曾以其購買系爭土地
      需貸款2700萬元，向貴行申辦2700萬元之貸款？如有，未
      辦成貸款之原因為何？合作金庫銀行北大里分行於96年6
      月21日以合金北大里字第0960002517號函覆本院：1.經查
      甲○○君於95年8、9月間曾來本行申請建築融資，因當時
      土地編定為丁種用地，不符本行相關規定故未予接受申請
      。2.本分行另於96年1月15日接受王重凱以相同地號土地
      （已變更土地編定）申請土地融資額度25000千元案，經
      本行審查時，發現實際經營者為甲○○（借款人王重凱父
      親）於本行其他分行為退票拒絕往來戶，故不予承作，通
      知王君領回相關資料。京城商業銀台中分行於96年6月28
      日以96京城台中分字第149號函覆本院：查甲○○先生於
      95年間曾來行表示欲以擬購置之系爭土地辦理土地融資，
      本行曾陪同至霧峰鄉勘查土地並作初步評估。其中212 地
      號土地之使用分區為丁種建築用地，王先生表示擬變更為
      乙種建築用地，本行嗣變更後再繼續評估。有上開函附卷
      可憑。依上開函可知，銀行並非因系爭土地未移轉登記予
      原告，而不貸款予原告，且其中合作金庫銀行北大里分行
      並指明不貸款予原告之原因，係因原告為該行分行退票拒
      絕往來戶，是證人乙○○於本院之上開有關本件並無約定
      被告應先移轉登記辦理貸款及貸款不成是因原告信用不好
      之證述，與事實相符，應可採信。原告迄未舉證證明伊有
      依約提供辦理貸款必備之文件及指定貸款機構，是其所辯
      則不足採信。又本件若非因原告遲遲無法依約支付尾款，
      雙方何需另協議訂96年1月25日前，為辦理尾款貸款之期
      限，且斯時早已超過95年8月30日被告應備齊移轉登記之
      資料之時間，如係被告未依約備齊資料，原告早可主張被
      告違約，豈有可能與被告另為上開之協議，是應認被告所
      述（因原告無法付清2700萬之買賣尾款早已違約，被告本
      可解除系爭契約，並按系爭契約第10條之約定將已收取之
      90萬元定金予以沒收充作懲罰性違約金，然被告念及原告
      有意購買，且原告嗣在95年12月5日另繳付100萬元之價金
      予被告，再因被告業已拆除系爭土地之地上物，遂同意原
      告延期至96年1月25日前將系爭契約之買賣價金尾款全數
      付清即可）與事實相符，而原告所稱不足採信。
（四）末查，本件兩造依系爭契約第3條之約定，被告本應於95
      年9月30日將系爭土地所有權移轉登記予原告，原告並應
      同時給付尾款予被告。惟因原告未依約給付尾款，已如上
      述，兩造乃於95年12月5日達成協議，由原告再給付買賣
      價金100萬元予被告，被告並同意原告在96年1月25日前，
      辦理尾款貸款以付清尾款。若是逾期未辦妥貸款，則應由
      原告以現金繳交尾款，否則原告同意定金由被告沒收，絕
      無異議，並放棄先訴抗辯權（見卷附系爭契約第12條第11
      項、12項之記載）。足見兩造於95年12月5日就系爭契約
      尾款何時支付及定金之沒收已另達成協議，並記載於系爭
      契約第12條第11項。則系爭契約第10條第1項有關買方違
      約罰則，買方不依約履行付款或契約所約定其他各項義務
      時，即為買方違約，賣方得限期催告履行，逾期仍不履行
      即予解除契約並將已收之價款全部沒收，充作懲罰性違約
      金之約定，應認為兩造已將此約定變更，而協議如系爭契
      約第12條第11項所載。原告於96年1月25日前仍未辦理貸
      款以付清尾款，被告以存證信函催告並解除系爭契約，依
      系爭契約第12條第11項之協議，被告僅得沒收原告已支付
      之定金90萬元，至於原告已支付之買賣價金100萬元，則
      不得沒收。
（五）綜上所述，原告既未依系爭契約第4條第2項之約定，提供
      貸款之必備文件及指定貸款機構，及迄95年12月5日止仍
      未完成對保手續及辦理貸款以支付尾款，已據證人乙○○
      證述如上，是本件違約之人應為原告，而非被告甚明。則
      原告自不得依系爭契約第10條第2項之約定，解除系爭買
      賣契約，並請求被告給付其已收之價款及違約金。惟依系
      爭契約第12條第11項之約定，原告已同意若伊無法於96年
      1月25日前辦理尾款之貸款出來付清尾款，定金由被告沒
      收，絕無異議。系爭契約又經被告合法解除，已如上述，
      則被告抗辯其已將原告所交付之90萬元定金沒收，尚無不
      合，原告請求被告應加倍返還定金，為無理由，應予駁回
      。而兩造間之契約既經被告合法解除，被告除得沒收之定
      金外，其餘自原告所受領之價金100萬元，自應返還予原
      告，原告請求已支付之買賣價金100萬元及自起訴狀繕本
      送達翌日即96年5月3日起至清償日止，按年息百分之五計
      算之利息，則為有理由，原告此部分之請求自應准許。
六、本件事證已臻明確，兩造其餘主張及舉證，核予本件判決結
    果無影響，爰不一一論述，附此敘明。
七、訴訟費用負擔之依據：民事訴訟法第79條。
中　　華　　民　　國　　96　　年　　12　　月　　31　　日
                  民事第三庭    法  官  謝慧敏
正本係照原本作成。
如對本判決上訴，須於判決送達後20日內向本院提出上訴狀。
中　　華　　民　　國　　96　　年　　12　　月　　31　　日
                                書記官
